臺灣高等法院高雄分院民事判決　　　　 92年度家上字第105號
上　訴　人　　乙○○
訴訟代理人　　柳聰賢律師
被上訴人　　　丁○○（原名薛鈞內）
被上訴人　　　丙○○
被上訴人　　　戊○○（原名薛森耀）
兼法定代理人　甲○○（原名蔡淑卉）
共　　　同
訴訟代理人　　林玉芬律師
　　　　　　　戴國石律師
　　　　　　　蔡吉記律師
　　　　　　　徐豐明律師
上列當事人間請求給付生活費等事件，上訴人對於民國92年9 月
3 日臺灣高雄地方法院90年度家訴字第96號第一審判決提起上訴
，本院於民國94年11月16日言詞辯論終結，判決如下：
    主  文
原判決關於：(一)命上訴人給付被上訴人甲○○部分。(二)命上訴人
給付被上訴人丁○○、丙○○、薛鎵鋐各超過「新臺幣柒萬柒仟
陸佰陸拾柒元及自民國九十二年八月五日起至清償日止，按年息
百分之五計算之利息；暨自民國九十二年九月一日起，按月於每
月末日前各給付被上訴人丁○○、丙○○、戊○○新臺幣壹萬元
，至被上訴人丁○○、丙○○、戊○○年滿二十歲成年為止。」
部分，暨該部分假執行之宣告及訴訟費用之裁判，均廢棄。
上開廢棄部分，被上訴人在第一審之訴及其假執行之聲請均駁回
。
其餘上訴駁回。
第一、二審訴訟費用由上訴人負擔十分之一，餘由被上訴人負擔
。
    事實及理由
一、本件被上訴人丁○○（民國72年9 月11日生）、丙○○（民
    國74年2 月12日生）原係未成年人，均於本院審理時成年，
    已據其二人具狀聲明承受訴訟（見本院卷(三)第12頁至13頁）
    ，核無不合，應予准許。
二、被上訴人起訴主張：上訴人與被上訴人甲○○（原名蔡淑卉
    ）原為夫妻關係，於民國88年11月19日離婚，被上訴人丁○
    ○（原名薛鈞內）、丙○○、薛鎵鋐（原名薛森耀，75年2
    月1 日生）（下稱被上訴人丁○○等三人）則為上訴人與被
    上訴人甲○○所生之子女。被上訴人丁○○等三人於上訴人
    與被上訴人甲○○離婚時均為未成年人，渠等權利義務之行
    使負擔，經本院於92年5 月15日以90年度家上更(一)字第3 號
    裁定由被上訴人甲○○任之。而上訴人與被上訴人甲○○在
    婚姻關係存續中，上訴人曾於78年間傷害被上訴人甲○○（
    彼時甲○○名為蔡淑絹），二人因和解而於78年6 月22日書
    立和解書（下稱系爭和解書），於和解條件第2 點約定：「
    甲方（即上訴人）自七十八年一月一日起，每月給付乙方（
    即被上訴人甲○○）及三名子女生活費用新台幣肆萬元‧‧
    ‧」，即上訴人同意自78年1 月1 日起按月給付被上訴人4
    人各新臺幣（下同）1 萬元。惟上訴人自79年6 月1 日起即
    未再履行上開和解條件，自起訴時之90年8 月20日前5 年起
    ，尚欠被上訴人甲○○自85年8 月20日起至88年11月19日離
    婚時止，計40個月共40萬元之生活費；並積欠被上訴人丁○
    ○等三人分別自85年8 月20日起算至92年8 月19日止，每人
    均係84個月，均為84萬元；及渠等三人自92年9 月1 日起，
    各按月應給付1 萬元至成年為止之生活費。被上訴人爰依系
    爭和解書第2 點之約定，提起本訴，並聲明：(一)上訴人應給
    付被上訴人甲○○40萬元；並應分別給付被上訴人丁○○、
    丙○○、薛鎵鋐各84萬元，及均自原審擴張訴之聲明狀繕本
    送達翌日起至清償日止，按年息5%計算之利息。(二)上訴人應
    自92年9 月1 日起，按月於每月1 日，分別給付被上訴人丁
    ○○、丙○○、戊○○各1 萬元，至被上訴人丁○○、丙○
    ○、戊○○年滿20歲成年為止。(三)願供擔保請准宣告假執行
    。
三、上訴人則以：上訴人與被上訴人甲○○離婚後，對被上訴人
    丁○○等三人保護教養費用之分擔，應重新依上訴人之經濟
    能力定之，不能再適用系爭和解書第2 點之約定。上訴人因
    負債累累，現已不能維持自己生活，自應免除上開給付生活
    費之義務。且被上訴人甲○○在前案離婚事件，於高雄市政
    府社會局之訪視報告時自陳每月收入約75萬元，且已自上訴
    人所有之不動產共收取租金577 萬2000元，並受領上訴人現
    金給付61萬7000元，上開金額充作被上訴人家庭生活費用已
    足夠。又被上訴人薛鎵鋐之特有財產年租金收益高達740 萬
    4000元；被上訴人丁○○、丙○○之特有財產每年亦有高額
    收益，除充作財產管理費外，餘額仍足以支應家庭生活費用
    ，自不得再向上訴人請求給付生活費等語，資為抗辯。並聲
    明：(一)駁回被上訴人之訴及其假執行之聲請。(二)如受不利之
    判決，願供擔保請准免為假執行之宣告。
四、原審判決：(一)上訴人應給付被上訴人甲○○40萬元；並應分
    別給付被上訴人丁○○、丙○○、薛鎵鋐各84萬元，及均自
    92年8 月5 日起至清償日止，按年息5%計算之利息。(二)上訴
    人應自92年9 月1 日起，按月於每月末日前，分別給付被上
    訴人丁○○、丙○○、戊○○各1 萬元，至被上訴人丁○○
    、丙○○、戊○○年滿20歲成年為止。並依職權為假執行之
    宣告，而駁回被上訴人其餘之訴及假執行之聲請。被上訴人
    就其敗訴部分（即就未到期部分之生活費請求應於每月1日
    給付）未據上訴，已告確定。上訴人不服，提起上訴，並於
    本院聲明：(一)原判決不利於上訴人部分廢棄。(二)廢棄部分，
    被上訴人在第一審之訴及假執行之聲請均駁回。被上訴人則
    聲明駁回上訴。
五、兩造對下列事項不予爭執，並有系爭和解書（原審卷(一)第10
    頁）、本院90年度家上更(一)字第3 號民事裁定（原審卷(三)第
    132 頁）、被上訴人甲○○88年度綜合所得稅結算申報書（
    原審卷(一)第31頁至34頁）及租金收入紀錄（原審卷(一)第35頁
    至38頁）等附卷可稽，堪信為真實：
  (一)被上訴人甲○○與上訴人簽立之系爭和解書為真正。
  (二)被上訴人甲○○與上訴人於88年11月9日離婚，所生未成年
    子女即被上訴人丁○○等三人權利義務之行使或負擔，經本
    院於92年5 月15日以90年度家上更(一)字第3 號裁定由被上訴
    人甲○○任之。
  (三)被上訴人丁○○等三人之特有財產每年均有收益收入。
  (四)訴外人黃明美因向上訴人承租其所有高雄市○○○路12之4
    號及12之5 號之房屋，被上訴人甲○○有向訴外人黃明美收
    取房屋租金支票共528 萬元；另收取上訴人所有之高雄市○
    ○街52號房屋租金9 個月共16萬2000元、青島街75號房屋租
    金11個月共22萬元、遼寧一街143 巷6 號房屋租金11個月共
    11萬元，總計被上訴人甲○○共收取上訴人所有之租金577
    萬2000元（見本院卷(一)第182 頁、第217 頁）。
六、兩造爭執之事項：
  (一)系爭和解書第２點上訴人應給付生活費予被上訴人丁○○等
    三人之約定，是否限於被上訴人甲○○與上訴人婚姻關係存
    續中始有其適用？
  (二)被上訴人丁○○等三人因有特有財產之收益，被上訴人甲○
    ○亦有租金之收入，是否即不得再請求上訴人給付生活費？
    上訴人是否已無經濟能力，而得主張免除其分攤給付被上訴
    人丁○○等三人生活費之義務？
　(三)上訴人抗辯以被上訴人甲○○收取上訴人名下所有房屋之租
    金577 萬2000元，作為抵充應給付被上訴人4 人之生活費，
    是否有理由？
　(四)上訴人主張被上訴人甲○○每月有75萬元之租金收入，依民
    法第227條之2第1項情事變更原則，請求減免給付生活費，
    是否有理由？
  (五)上訴人有無提款給付被上訴人甲○○生活費現金61萬7000元
    ？
七、系爭和解書第２點上訴人應給付生活費予被上訴人丁○○等
    三人之約定，是否限於被上訴人甲○○與上訴人婚姻關係存
    續中始有其適用？
    上訴人雖辯稱系爭和解書係伊與被上訴人甲○○在婚姻關係
    存續中，因於78年間傷害被上訴人甲○○，二人因和解而簽
    立，故應限於婚姻關係存續中始有其適用云云。惟按系爭和
    解書於和解條件第2 點約定：「甲方（即上訴人）自七十八
    年一月一日起，每月給付乙方（即被上訴人甲○○）及三名
    子女（即被上訴人丁○○等三人）生活費用新台幣肆萬元‧
    ‧‧，七十九年六月一日以後，以方及三名子女生活費，甲
    方繼續給付乙方‧‧‧」，即上訴人同意自78年1 月1 日起
    按月給付被上訴人4 人各1 萬元，且上開給付生活費之和解
    條件亦未附終期，則參酌民法第1084條第2 項：「父母對於
    未成年子女，有保護及教養之權利義務。」及民法第1116條
    之2 ：「父母對於未成年子女之扶養義務，不因結婚經撤銷
    或離婚而受影響。」之規定，上訴人對被上訴人丁○○等三
    人未成年子女給付生活費之義務，至少應至被上訴人丁○○
    等三人成年時為止，則系爭和解書關於上訴人應給付生活費
    予被上訴人丁○○等三人之約定，自不因上訴人與被上訴人
    甲○○離婚而受影響。故上訴人辯稱系爭和解書係伊與被上
    訴人甲○○在婚姻關係存續中所簽立，故應限於在婚姻關係
    存續中始有其適用云云，不足採信。至被上訴人甲○○係依
    和解書請求離婚前之生活費，自不生婚姻關係消滅後之生活
    費用可否請求之問題。
八、被上訴人丁○○等三人因有特有財產之收益，被上訴人甲○
    ○亦有租金之收入，是否即不得再請求上訴人給付生活費？
    上訴人是否已無經濟能力，而得主張免除其分攤給付被上訴
    人丁○○等三人生活費之義務？
    上訴人雖辯稱：伊已負債累累至破產階段，清償自身債務尚
    屬不足，顯因負擔扶養義務而不能維持自己生活，自應免除
    給付生活費之義務；且被上訴人甲○○在前案離婚事件高雄
    市政府社會局之訪視報告中自陳每月收入約75萬元，且已自
    上訴人所有之不動產共收取租金577 萬2000元，並受領上訴
    人現金給付61萬7000元，又被上訴人薛鎵鋐之特有財產年租
    金收益高達740 萬4000元；被上訴人丁○○、丙○○之特有
    財產每年亦有高額收益，上開金額充作被上訴人家庭生活費
    用已足夠，且被上訴人丁○○等三人亦係被上訴人甲○○之
    子女，被上訴人甲○○對之亦有扶養義務，至少其扶養義務
    應以1/2 計算，故被上訴人自不得再向上訴人請求給付生活
    費云云。惟查，本件被上訴人請求上訴人給付生活費之訴訟
    標的法律關係，係基於系爭和解書和解條件之第二點為請求
    ，業經被上訴人陳明在卷（原審卷(一)第18頁、本院卷(一)第30
    頁），而系爭和解書既屬有效成立，為兩造所不爭執，則上
    訴人自有依和解條件給付之義務。被上訴人既非基於民法第
    1114條以下關於扶養義務之規定而為請求，自與上訴人有無
    資力負擔無涉；亦與被上訴人4 人之經濟狀況或收益情形無
    關，且縱認被上訴人甲○○對被上訴人丁○○等三人亦有1/
    2 之扶養義務，上訴人亦不能免除其依系爭和解書應給付生
    活費與被上訴人4 人之義務。故上訴人上開辯解，亦屬不能
    採信。
九、上訴人抗辯以被上訴人甲○○收取上訴人名下所有房屋之租
    金577 萬2000元，作為抵充應給付被上訴人4 人之生活費，
    是否有理由？
  (一)經查，被上訴人甲○○已自承伊確有收取上訴人名下所有房
    屋之租金577 萬2000元（含訴外人黃明美承租左營大路之房
    屋所交付之租金支票528 萬元及其他房屋租金49萬2000元）
    之事實，如上所述。雖被上訴人主張甲○○所收取上訴人名
    下所有之高雄市○○街75號房屋租金22萬元、朝陽街52號房
    屋租金16萬2000元及遼寧一街143 巷6 號房屋租金11萬元，
    係作為上訴人積欠被上訴人甲○○借款560 萬元之利息云云
    ，並據其提出借據三紙（原審卷第78頁至80頁）為證。惟就
    上開三紙借據觀之，兩造係約定：(1)以遼寧一街143 巷6 號
    之房屋租金充作借款50萬元之利息，(2)以瀋陽街86號房屋租
    金充作借款150 萬元之利息，給付與被上訴人甲○○（原審
    卷第78頁、80頁），就其他一紙借據上之借款金額360 萬元
    ，上訴人並無同意以上開伊所有青島街、朝陽街及其他之房
    屋租金充作借款利息，則除遼寧一街143 巷6 號房屋之租金
    11萬元外，被上訴人主張其所收租金其中566 萬2000元已抵
    充借款510 萬元之利息云云，實難採信。
  (二)次按被上訴人雖又主張：甲○○收取訴外人黃明美所給付上
    訴人名下高雄市○○○路12之4 號及12之5 號房屋528 萬元
    租金，係作為修繕上訴人所有九如二路217 、219 、221 號
    房屋1-5 樓之用，故上訴人仍應依和解條件給付被上訴人生
    活費云云。惟查，被上訴人固據提出九如二路217 、219 、
    22 1號房屋修繕明細表及其所附之單據以證明確有修繕之事
    實，惟上訴人既已否認上開文書之真正，則被上訴人自應證
    明上開修繕確有必要及其單據之支出確實係用於九如二路21
    7 、219 、221 號房屋之修繕，惟該部分迄未據被上訴人舉
    證以實其所說，已難認為真實。且上訴人既已辯稱被上訴人
    甲○○所收取之租金566 萬2000元（扣除遼寧一街143 巷6
    號房租11萬元），伊係主張清償並抵銷應給付與被上訴人之
    生活費用，並不同意抵充出租房屋之修繕費等語，則被上訴
    人亦應對上訴人同意以被上訴人甲○○所收取之租金抵充房
    屋之修繕費一事負舉證之責。惟被上訴人對此亦無法證明，
    自難認被上訴人主張上訴人同意以上開租金之收入抵充房屋
    修繕費等情為真。故被上訴人此部分之主張，亦難採信。
  (三)又被上訴人甲○○於87年12月21日在另案偽造文書自訴案件
    審理時，經承辦法官詢問如何取得上開租金支票時，答稱：
    「是薛某（即上訴人）拿給我的，做為修理九如二路三棟房
    子及小孩的生活費。」等語（見原審卷(三)第15頁筆錄節本）
    ；及被上訴人甲○○於前案伊與上訴人之離婚案件之準備書
    狀中確有敘明：「坐落高雄市○○○路‧‧‧房屋均是上訴
    人（即本件之上訴人）親自將全部支票或房屋租賃契約交付
    被上訴人（即本件被上訴人甲○○），同意被上訴人收取，
    而青島街75號、朝陽街52號、遼寧一街143 項6 號房租，亦
    均是上訴人同意被上訴人收取，上訴人所收之全數租金均是
    上訴人做為清償被上訴人代墊二百餘萬元整修坐落九如二路
    等三間房屋之費用，及自78年6 月22日和解書簽立後，每月
    應付而未付之四萬元生活費。」等語（見原審卷(三)第16頁至
    第18 頁 之訴狀節本），已為被上訴人所自認，則上訴人抗
    辯被上訴人甲○○所收取之租金566 萬2000元，伊主張清償
    並抵銷應給付與被上訴人之生活費等情，即屬有據。
  (四)本件被上訴人四人請求之生活費，經與上開租金抵銷之順序
    及結果如下：
  (1)按被上訴人主張上開已收取之租金566 萬2000元係用以抵充
    上訴人自79年6 月1 日起至85年8 月19日止（即被上訴人起
    訴請求之範圍以前），上訴人應付而未付之生活費，經核與
    法有據（民法第337 條）。而此期間內被上訴人四人所得請
    求之生活費共為298 萬5332元，故經抵銷之結果，上開租金
    餘額剩267 萬6668元（計算式如附表編號一所示）。
  (2)至於被上訴人所起訴請求上訴人應一次給付之生活費（即自
    85年8 月20日起至92年8 月19日止），因上訴人與被上訴人
    甲○○於88年11月19日離婚，故自85年8 月20日起算至88年
    11月19日止，被上訴人四人所得請求之生活費共為156 萬元
    ，經上訴人主張抵銷之結果，上開租金餘額剩111 萬6668元
    （計算式如附表編號二所示）。
  (3)而上開所剩之租金餘額111 萬6668元，係上訴人尚可抵銷被
    上訴人丁○○等三人之生活費部分。經換算之結果，該租金
    餘額111 萬6668元係被上訴人丁○○等三人自88年11月20日
    起至91年12月26日止之生活費。即上開被上訴人甲○○所收
    取之租金共566 萬2000元部分，經兩造相互抵銷之結果，可
    抵銷上訴人應給付被上訴人甲○○之全數生活費40萬元；及
    抵銷被上訴人丁○○等三人自79年6 月1 日起至91年12月26
    日止之生活費請求（計算式如附表編號三所示）。
  (4)至被上訴人丁○○等三人自91年12月27日起至92年8 月19日
    （即被上訴人起訴請求上訴人應一次給付生活費之最末日）
    止之生活費，經計算結果，被上訴人丁○○等三人每人尚可
    請求上訴人給付7 萬7667元（計算式如附表編號四所示）。
  (五)又上開租金經抵銷結果，既尚不足全數抵銷上訴人應一次給
    付被上訴人丁○○等三人之生活費，則被上訴人丁○○等三
    人請求上訴人應自92年9 月1 日起，按月於每月末日前分別
    給付渠等三人各1 萬元，至渠等三人各年滿20歲成年為止之
    將來給付之訴部分，即屬有理由，亦應准許。
十、至上訴人主張被上訴人甲○○每月有75萬元之租金收入，依
    民法第227 條之2 第1 項情事變更原則，請求減免給付生活
    費云云，經查被上訴人甲○○依系爭和解書請求上訴人給付
    至婚姻關係消滅前，每月1 萬元之生活費，並無顯失公平之
    情事，上訴人請求減免給付，即不足採。又上訴人主張其有
    提款給付被上訴人甲○○生活費現金61萬7000元，為被上訴
    人甲○○所否認，上訴人並未舉證證明有交付之事實，亦不
    足採信。
十一、綜上所述，被上訴人丁○○等三人本於系爭和解書之法律
      關係，請求上訴人分別給付渠等三人各77,667元，及均自
      被上訴人於原審所提之民事聲明狀（原審卷(三)第155 頁）
      繕本送達上訴人之翌日即92年8 月5 日（原審卷第163 頁
      ）起至清償日止，按週年利率5%計算之利息；暨被上訴人
      丁○○等三人請求上訴人應自92年9 月1 日起，按月於每
      月末日前分別給付渠等三人各1 萬元，至渠等三人年滿20
      歲成年止分，為有理由，應予准許。逾此所為請求（即被
      上訴人甲○○請求給付部分；及被上訴人丁○○等三人各
      請求給付超過上開應准許部分），為無理由，應予駁回。
      。至於被上訴人敗訴部分，其假執行之聲請亦失所附麗，
      應併予駁回。原審就超過上開應准許部分，為上訴人敗訴
      之判決，並為假執行之宣告，自有未洽。上訴意旨就此部
      分指摘原判決不當，求予廢棄改判，為有理由。至於上開
      應准許部分，原審判命上訴人給付，並為假執行之宣告，
      核無違誤。上訴意旨，就此部分，仍執陳詞，指摘原判決
      不當，求予廢棄，為無理由，應駁回其上訴。
據上論結，本件上訴為一部有理由，一部無理由，依民事訴訟法
第450 條、第449 條第1 項、第79條、第85條第1 項前段，判決
如主文。
中　　華　　民　　國　　94　　年　　11　　月　　30　　日
                              民事第三庭
                                  審判長法官     張國彬
                                  法      官     徐文祥
                                  法      官     楊富強
以上正本證明與原本無異。
如對本判決上訴，須於判決送達後20日內向本院提出上訴狀，其
未表明上訴理由者，應於上訴後20日內向本院提出上訴理由書（
均須按他造當事人之人數附繕本）。上訴時應提出委任律師或具
有律師資格之人之委任狀，並依附註條文規定辦理。
中　　華　　民　　國　　94　　年　　11　　月　　30　　日
                                  書  記  官     劉博文
附註：
民事訴訟法第466 條之1 ：
對於第二審判決上訴，上訴人應委任律師為訴訟代理人，但上訴
人或其法定代理人具有律師資格者，不在此限。
上訴人之配偶、三親等內之血親、二親等內之姻親，或上訴人為
法人、中央或地方機關時，其所屬專任人員具有律師資格並經法
院認適當者，亦得為第三審訴訟代理人。第1 項但書及第2 項情
形，應於提起上訴或委任時釋明之。